【裁判字號】    97,保險,6
【裁判日期】    971231
【裁判案由】    給付保險金
【裁判全文】
臺灣彰化地方法院民事判決  97年度保險字第6號
原      告  甲○○
被      告  友邦產物保險股份有限公司
法定代理人  乙○○
訴訟代理人  張家聲律師
上列當事人間請求損害賠償事件，本院於民國97年12月18日言詞
辯論終結，茲判決如下：
    主      文
被告應給付原告新台幣壹佰零伍萬元，及自民國九十五年四月十
八日起至清償日止，按年息百分之五計算之利息。
訴訟費用新台幣壹萬貳仟參佰伍拾柒元由被告負擔。
本判決於原告以新台幣參拾伍萬元為被告供擔保後，得假執行。
但被告如以新台幣壹佰零伍萬元為原告預供擔保，得免為假執行
。
    事實及理由
一、按訴狀送達後，原告不得將原訴變更或追加他訴，但擴張或
    減縮應受判決事項之聲明者，不在此限，此為民事訴訟法第
    255條第1項第3款所明定。查原告訴之聲明原為被告應給付
    原告新台幣（下同）70萬元及其法定遲延利息，嗣於民國97
    年3月25日以言詞辯論期日擴張為被告應給付原告105萬元及
    法定遲延利息，參諸前揭規定，應予准許，合先敘明。
二、原告起訴主張：原告於93年8月1日向被告（原名中央產物保
    險股份有限公司，於96年5月30日更名為友邦產物保險股份
    有限公司）投保300萬元、保險期限1年之團體傷害保險（下
    稱系爭保險）後，原告於94年1月23日外出送便當時發生車
    禍意外事故（下稱系爭車禍），造成第五腰椎骨折及神經根
    損傷，經送醫治療後，腰脊椎、脊椎發生永久性運動障礙，
    於94年6月8日經秀傳紀念醫院醫師判定有輕度神經障礙而領
    得輕度肢體障礙手冊，其情形已符合兩造保險契約第四級殘
    廢。經向被告請求保險理賠時，被告卻以原告因車禍意外事
    件所造成之病狀並不符合「脊椎永久遺留顯著運動障礙者」
    現象，拒絕保險理賠申請，然原告因車禍意外而遺有「腰脊
    椎、脊椎發生永久性運動障礙」，保險事故已然發生，依契
    約約定，原告之傷勢已達第四級殘廢等級而得向被告請求保
    險理賠，依上開傷殘失能障礙情形，原告可申請保險給付為
    保險金額之35%，故被告應給付原告105萬元保險金。並聲明
    ：被告應給付原告105萬元即自95年4月18日至清償日止，按
    年息百分之5計算之利息；訴訟費用由被告負擔；願供擔保
    ，請准宣告假執行。
三、被告則以：
  (一)本件原告係加入南投縣各業工人聯合會，並以南投縣各業
      工人聯合會為要保單位，投保系爭保險。依系爭保險第5
      條、第8條第1項分別約定「被保險人於本契約有效期間內
      ，因遭受意外傷害事故，致其身體蒙受傷害而致殘廢或死
      亡時，依照本契約的約定，給付保險金，前項所稱意外傷
      害事故，指非由疾病引起之外來突發事故。」、「被保險
      人於本契約有效期間內遭受第五條約定的意外傷害事故，
      自意外傷害事故發生之日起180日以內致成附表一所列34
      項殘廢程度之一者，本公司給付殘廢保險金，其金額按該
      表所列之給付比例計算。」等語。
  (二)依原告所提原證八財團法人保險事業發展中心96年12月6
      日（96）保調字第2262號函說明二、（三）3.載明「按本
      案之治療方式，係單一脊椎活動單元以手術固定（亦即上
      、下二節椎體固定），且被保險人的脊椎經治療後並無大
      區域植骨融合情形，卻造成脊椎整體活動顯著運動障礙，
      此種情形並不常見，亦難以找到合理支持造成此種障礙之
      理由。換言之，依臨床上對於此傷害位置及治療後的結果
      ，於醫理上並不易造成顯著脊椎活動障礙之狀況。」等語
      ，顯見原告主張伊脊柱活動有顯著運動障礙，依臨床上對
      於此傷害位置及治療後的結果判斷，於醫理上並不易造成
      顯著脊椎活動障礙之狀況。
  (三)復依國立台灣大學醫學院附設醫院97年8月8日校附醫秘字
      第0970001653號函說明二、（二）載稱「李女士於97年7
      月18日所照之X光片顯示其骨頭癒合不良；人體腰椎共有5
      節、6個關節，理論上1節之固定不會對脊椎活動造成太大
      限制，但癒合不良可能導致長期背痛等後遺症，進而造成
      李女士之活動受限制。李女士活動受限制並非因其腰椎1
      節內固定所導致，乃因其骨頭癒合不良，活動或身體彎曲
      時會引起疼痛所導致。」等語，可以證明原告所稱之脊柱
      運動障礙係因身體活動、彎曲所引起之疼痛造成。而此種
      疼痛，經國立台灣大學醫學院附設醫院97年9月15日覆函
      表示「開刀或復健皆有可能改善」等語，亦可證明原告脊
      柱運動障礙不具永久性，其運動障礙仍可以開刀或復健改
      善。
  (四)綜上，均足認原告脊柱運動障礙尚不具永久性，縱認原告
      脊柱永久遺留顯著運動障礙之殘廢屬實，原告於歷次言詞
      辯論程序均主張伊殘廢係94年6月8日經彰化秀傳醫院診斷
      ，惟依彰化秀傳醫院94年6月8日所開立之原告診斷證明書
      ，僅分別於病名欄及醫生囑言欄載稱「第五腰椎骨折併神
      經病變傷害」、「病人手術前因受傷無法走動，雖經手術
      固定後仍有輕度神經障礙，如下蹲、站立，不能久坐等困
      難。」等語，顯見94年6月8日原告並未出現脊柱永久遺留
      顯著運動障礙之殘廢情形，原告所陳並非實在甚明，此由
      原告所提96年3月1日彰化基督教醫院診斷書亦可為證，故
      該殘廢亦係原告主張之94年1月23日意外傷害事故發生日
      起超過180日後所發生，不符合系爭保險金給付之約定，
      是以，被告否認原告脊柱之運動障礙具有永久性，及否認
      原告脊柱運動障礙係於94年1月23日車禍發生日起180日內
      造成，並主張依上揭條文約定對原告不負給付系爭保險金
      之責任等語置辯。並聲明：駁回原告之訴及其假執行之聲
      請；訴訟費用由原告負擔；如受不利之判決，願供擔保請
      准宣告免為假執行。
四、兩造不爭執事項：
 (一)兩造於93年8月1日訂立意外險保險金300萬元之保險契約，
     保險期間至94年7月1日止。
 (二)保險期間內，原告於94年1月23日外出送便當時發生車禍意
     外事故，造成第五腰椎骨折及神經根損傷。
五、查本件原告主張其於94年1月23日，因車禍意外而受有第五
    腰椎骨折及神經根損傷，致使原告腰脊椎、脊椎發生永久性
    運動障礙，已達兩造保險契約所約定之第四級殘廢之程度，
    爰依保險契約請求保險人即被告給付第四級殘廢之保險金即
    投保金額之百分之35等情，被告則否認原告脊柱之運動障礙
    具有永久性，並不符合兩造所為系爭保險給付等級第四級所
    示脊柱永久性遺留顯著運動障礙之殘廢標準，且否認原告脊
    柱運動障礙係於94年1月23日車禍發生日起180日內造成，並
    主張依上揭條文約定對原告不負給付系爭保險金之責任等語
    置辯。經查：原告主張其自94年1月23日起，因系爭車禍受
    有上開傷害，陸續至秀傳紀念醫院診治並接受手術，後又至
    財團法人彰化基督教醫院復健，經向被告申請理賠，被告又
    要求原告至行政院國軍退除役官兵輔導委員會台中榮民總醫
    院（下稱台中榮總）接受鑑定等事實，有其提出秀傳紀念醫
    院診斷證明書、財團法人彰化基督教醫院診斷書、台中榮總
    診斷證明書等件為憑，並有本院向上開醫院調取原告之病歷
    影本在卷可參，嗣原告於經腰椎手術後，造成輕度肢體障礙
    ，經向彰化縣彰化市公所申辦殘障手冊，而於94年6月29日
    到秀傳紀念醫院初次鑑定認有輕度肢體障礙情形，而據以核
    發中華民國身心障礙手冊，後於95年4月14日再次到該院接
    受重新鑑定後，仍同此認定，有原告之彰化縣身心障礙者鑑
    定表2份在卷可參，而由卷附94年6月29日由秀傳紀念醫院初
    次鑑定時鑑定結果載記「一下肢的機能顯著障礙」之狀態，
    及之後原告分別到財團法人彰化基督教醫院及台中榮總鑑定
    時，該等醫院亦分別認定原告確有前屈10、背屈10度、左側
    彎10度、右側彎10度及前彎30度、背仰10度、左側彎20度、
    右側彎10度之情形，符合兩造契約即中央團體傷害保險保單
    條款殘廢等級與給付金額所列第四級「脊柱永遠遺留顯著運
    動障礙者」之程度，即脊柱顯著運動障礙係指頸柱完全強直
    ，或在於胸椎以下前後屈、左右屈及左右施3種運動，有2
    種運動被限制在生理範圍2分之1以下者之情形，而得請領該
    級給付，且其發生殘廢之時間，亦在94年1月23日發生後180
    日內等情，有前開醫院之診斷證明書、病歷等可資為證，堪
    信為真實。被告雖以本院97年6月9日委託國立臺灣大學醫學
    院附設醫院鑑定回函說明：二、(二)所載載明「李女士於97
    年7月18日所照之X光片顯示其骨頭癒合不良；人體腰椎共有
    5節、6個關節，理論上1節之固定不會對脊椎活動造成太大
    限制，但癒合不良可能導致長期背痛等後遺症，進而造成李
    女士之活動受限制。李女士活動受限制並非因其腰椎1節內
    固定所導致，乃因其骨頭癒合不良，活動或身體彎曲時會引
    起疼痛所導致。」等語，辯稱原告脊柱運動障礙係因身體活
    動、彎曲所引起之疼痛造成，惟按衡諸一般生活經驗，凡身
    體遭受外力而受傷者，皆係起初受傷時會有明顯之疼痛不適
    感覺，爾後始隨時間經過與復原情況而逐漸減輕其疼痛不適
    感覺，原告原為健康之人，於系爭車禍發生後始生脊柱疼痛
    之遺害，是國立臺灣大學醫學院附設醫院鑑定回函縱認原告
    於97年7月18日所照之X光片顯示其係因骨頭癒合不良，而致
    活動或身體彎曲時會引起疼痛，亦僅能證明疼痛發生的原因
    ，而與認定原告是否因系爭車禍造成脊柱永久性顯著活動障
    礙無涉，是被告據此否認原告脊柱之運動障礙具有永久性，
    要屬無稽。況原告另向新光人壽保險股份有限公司投保意外
    險，原告於系爭車禍發生後向新光人壽保險股份有限公司申
    請理賠，新光人壽保險股份有限公司業已於95年5月9日給付
    原告第四級殘廢保險金107353元，有該公司函覆本院之97新
    壽法務字第0665號函附理賠資料在卷可查，亦徵原告因系爭
    車禍所致債害程度確已達兩造所為系爭保險之「脊柱永久性
    遺留顯著運動障礙者」之障害程度至明。
六、次查，原告分別於94年6月29日、95年4月14日經秀傳紀念醫
    院為初次及重新鑑定後，認定有輕度肢體障礙之情形，經彰
    化縣政府核發中華民國身心障礙手冊，有原告所提所提出上
    開手冊之鑑定表可佐，已如前述，核其初次認定時間並未逾
    94年1月23日車禍發生後之180日。再依財政部保險司92年10
    月16日臺保司3字第0920710958號函：「關於因意外傷害事
    故致成殘廢之事實之認定，應以其間具有因果關係存在，作
    為構成保險金給付之要件，而上述因果關係之認定，揆諸以
    往保險判例及現行業界實務，則多採用近因原則」，復參酌
    第136期壽險季刊關於6個月期間性質之會議結論，應認意外
    事故致成殘廢，若無法於事故發生後即時確定而係事故發生
    後逾180日後始發現者，若能證明被保險人殘廢係意外事故
    所致，則因殘廢與意外事故間有相當因果關係，被保險人仍
    不受180日之拘束，保險公司應給付保險金，綜上，原告所
    上開提診斷書及身心障礙手冊已足證其脊柱永久性顯著運動
    障害係於車禍發生之日起180日內即已存在，且脊柱受損與
    系爭車禍間有相當因果關係，故其依保險契約之法律關係，
    請求被告給付保險金105萬元及自95年4月18日起至清償日止
    ，按年息百分之5計算之利息（利息起算日為兩造所協議）
    ，為有理由，應予准許。
七、兩造均陳明願供擔保聲請宣告假執行或免為假執行，經核於
    原告勝訴部分，於法均無不合，爰分別酌定相當擔保金額宣
    告之。
八、因本件事實業臻明確，故兩造其餘攻擊、防禦方法及所提證
    據，即無須再予審酌，爰未逐一論述，附此敘明。
九、本件原告支出裁判費11395元及鑑定費962元，合計支出訴訟
    費用12357元，應由敗訴之被告負擔。
十、訴訟費用負擔之依據：民事訴訟法第78條。
中    華    民    國    97    年    12    月    31    日
                  民事第一庭    法  官  葛永輝
以上正本係照原本作成。
如對判決上訴，應於判決送達後20日內向本院提出上訴狀。
中    華    民    國    98    年    1     月    5     日
                              書記官    楊美芳


司法院資訊處製作；財團法人民間司法改革基金會備份。
